【裁判字號】    97,訴,955
【裁判日期】    990625
【裁判案由】    返還不當得利
【裁判全文】
臺灣士林地方法院民事判決               97年度訴字第955號
原      告  全美清潔企業社即高瑞祥
訴訟代理人  趙元昊律師
訴訟代理人  許瑞榮律師
被      告  國家安全局
法定代理人  丙○○
訴訟代理人  李後政律師
上列當事人間返還不當得利事件，本院於民國99年6月3日言詞辯
論終結，判決如下：
    主      文
原告之訴及假執行之聲請均駁回。
訴訟費用由原告負擔。
    事實及理由
壹、程序方面：
  (一)按當事人喪失訴訟能力或法定代理人死亡或其代理權消滅者
    ，訴訟程式在有法定代理人或取得訴訟能力之本人承受其訴
    訟以前當然停止，惟於有訴訟代理人時不適用之；另承受訴
    訟人，於得為承受時，應即為承受之聲明；他造當事人，亦
    得聲明承受訴訟。民事訴訟法第170條、第173條本文及第17
    5 條第1 項、第2 項分別定有明文。本件起訴時被告之法定
    代理人原為丙○○，嗣於訴訟程序進行中變更為蔡得勝，兩
    造分別具狀聲明由上述被告新任法定代理人承受訴訟，均無
    不合，合先敘明。
  (二)按訴狀送達後，原告不得將原訴變更或追加新訴，但如請求
    基礎事實同一、擴張或減縮應受判決事項之聲明、不甚妨礙
    被告之防禦及訴訟終結，不在此限。民事訴訟法第255 條第
    1 項第2 、3 、7 款分別定有明文。本件原告起訴原係主張
    被告以不實資料招標，使其陷於錯誤而與被告締約給付勞務
    ，其已撤銷受詐欺所為締約之意思表示，而基於不當得利之
    法律關係，聲明請求被告應給付新臺幣（下同）376 萬6,09
    8 元暨自民國97年8 月1 日起算之法定利息；嗣減縮聲明本
    金為375 萬8,138 元（利息計算同前），就同一聲明，併主
    張民法第114 條準用第113 條及第184 條等侵權行為之法律
    關係。就減縮聲明部分，合於民事訴訟法第255 條第1 項第
    3 款規定，自屬合法。至於併主張上述侵權行為法律關係部
    分，則為訴訟標的法律關係之追加，已構成訴之追加。被告
    雖陳明不同意訴之追加，惟原告主張受詐欺而與被告締約給
    付勞務之基礎事實同一，僅為法律上主張之補充，且不甚礙
    被告之防禦及訴訟終結，合於前揭條項第2 款、第7 款規定
    ，亦應准許。
貳、實體方面：
一、原告主張：
  (一)被告為政府機關，轄下有「磐安營區」、「安訓營區」、「
    安泰營區」及「安康營區」等4 個營區，為辦理營區內建物
    及土地之清潔工程，而對外公告招標。伊於91年底、94年底
    及95年底先後參與被告92、95及96年度之雇工清潔勞務採購
    案（下稱系爭採購案）投標，皆予得標，因而與被告分別簽
    訂上開年度之雇工清潔勞務採購契約（下稱系爭契約）。惟
    被告於91年底就「磐安營區」辦理92年度系爭採購案時，先
    聲稱營區面積約9,000 坪，嗣告以僅有8,860.85坪，而該營
    區建築物總面積為14,346.44 坪，縱扣除東營區停車場（1,
    005 坪）、西營區○○○○○道、內外環道路地面（1,341
    坪）及圖書館部分（115.26坪），當年度實際清潔範圍尚有
    10,640.18 坪，與被告公告之面積差距坪數高達1,779.33坪
    ，致使伊以348 萬元得標，即以每坪施作價格392.73元計算
    ，伊因而受有69萬903 元之損害。復被告於94年底就「磐安
    營區」、「安訓營區」、「安泰營區」及「安康營區」辦理
    95年度之系爭採購案時，亦明知「磐安營區」及「安訓營區
    」雇工清潔之面積各為13,005.44 坪、4,336 坪，卻於招標
    文件項目說明表上各區面積為不實記載，合計後僅為10,979
    坪、1,991 坪，伊因而以856 萬5,900 元得標，就「磐安營
    區」、「安訓營區」分別受有66萬1,779 元及96萬3,096 元
    之損害。再被告於95年底同樣就上開4 個營區辦理96年度之
    系爭採購案，雖明知該年度「磐安營區」及「安訓營區」雇
    工清潔之面積分別為14,346.44 坪、4,336 坪，卻仍於招標
    文件上不實記載為13,044坪、1,991 坪，致伊以915 萬元得
    標，就「磐安營區」、「安訓營區」分別受有39萬3,218 元
    、104 萬9,142 元之損害，被告則受有與伊相同數額之上揭
    利益。被告就其轄下營區之建物及設施面積應知之甚詳，卻
    於上開各年度之系爭採購案中提供不實之招標文件，且文件
    內容與實際設施等情形亦以安全為由而不容他人事先丈量，
    所為應已構成詐欺。伊於97年間發現後，即與被告商議要求
    返還上述利益，亦表示撤銷伊先前受詐欺而為締約之意思表
    示，茲再以本件起訴狀繕本之送達為撤銷上述受詐欺締約之
    意思表示。被告上述詐欺行為，致伊受有共計375 萬8,138
    元之損害，伊行使撤銷權後，被告享有上開利益即屬無法律
    上原因。又被告受領伊所給付之勞務利益係屬自始惡意，且
    屬性質屬不能返還之情形，伊自得請求被告以金錢返還上開
    利益，既兩造間前亦以金錢進行交易，伊即得向被告請求返
    還相當於差額之上揭利益。
  (二)被告雖辯稱行政院公共工程調解委員會（下稱公共工程委員
    會）不認同伊之主張，始未給予調解建議等語；惟伊經調解
    委員告知調解成立仍須以被告同意為前提，始撤回調解之聲
    請，被告所述與事實不符。伊所以未立即異議，事隔1 年多
    後才向被告為請求，係因當時並未發現被告招標文件及契約
    就清潔面積為不實記載。又系爭契約之勞務面積係包含建物
    與土地，而查閱被告提供之清潔範圍即勞務項目說明表所載
    之面積，兩者並未有所變動，可認被告提供予廠商之資料係
    屬不實。且被告公告之面積並無因各軍官或人員辦公處之調
    整而影響清潔之範圍，伊所負責清潔的部分即為公告營區範
    圍之全部。再伊投標前僅至現場為大致上之查看，實際上被
    告無法提供讓廠商丈量，所有資料皆須由被告提供。縱被告
    機關非土地所有權人，亦可見登記謄本或由工程官、財務單
    位分別估料及付款，被告辯稱不清楚其營區實際面積云云，
    並非實在。至被告辯以係用人力作為系爭採購案之估算基準
    ，但以94年度為例，磐安營區面積之實際差距即達2,000 多
    坪，甚難想像係因人力調動所致之面積變動，被告所辯與常
    情有違，不足採信。
  (三)爰依不當得利、侵權行為之法律關係，提起本訴。並聲明：
  1.被告應給付原告375 萬8 ,138元，及自97年8 月1 日起至清
    償日止，按年息百分之5 計算之利息。
  2.願供擔保請准宣告假執行。
二、被告則以：
  (一)兩造先前曾經公共工程委員會調解，然調解委員因未採信原
    告之主張，而未作成調解建議。被告機關除原告承攬之92、
    95及96三個年度之系爭採購案外，93及94年度尚有其他廠商
    承攬，亦皆履約、領費完畢而無異議；至原告承攬92年度之
    系爭採購案，亦履約、領取勞務費用完畢而無異議；就嗣後
    之95、96年度部分，原告當時亦履約、領取勞務費用，仍未
    表示任何意見，直至1 年多以後才為請求，實非有據。伊每
    年辦理清潔工作招標時，係依據局本部以外單位所提出之清
    潔需求（包括清潔範圍及程度），局本部則根據工程單位數
    年前提供各辦公室面積資料及次一年度之清潔需求，合以辦
    理系爭採購案。且辦理招標工作前，為了解所需之預算金額
    ，承辦人會邀請前一年度之承包商及其他廠商提供報價資料
    ，而受邀廠商則根據實地履勘現場之結果，並以人力為基礎
    提供報價資料，是招標公告等文件均列明承包商應履行之清
    潔工作內容為何及多少之人力配置，非以所清潔之辦公室面
    積為準，原告所稱投標前無法至現場查看等情，並非真正。
    復公開招標時所公告之清潔範圍，係根據每年度辦公場所之
    需求而加以調整，因使用範圍有變動，故清潔範圍每年度亦
    會有所增減，非以辦公室所在樓層之營建面積作為清潔範圍
    認定之依據。尚且，營區所在土地並非國有，且建物未辦保
    存登記，被告就營區之實際面積，亦非完全確定，是伊每年
    公告的是需要施作勞務範圍之面積，非指整個營區範圍之面
    積。再者，歷年系爭契約之履行，被告會要求承包廠商提供
    一定之人力，並由伊之承辦人員或辦公區域負責人員作清點
    人力之工作，若有請假等人力短缺時，被告則會扣減服務費
    ，足認系爭採購案確實係以人力作為核算清潔承攬工作之主
    要依據。況且，原告僅係依照系爭契約之範圍為清潔勞務，
    被告否認原告有清潔範圍超過系爭契約約定範圍之事實，原
    告自應就其清潔哪些部分予以舉證等語，資為抗辯。
  (二)並聲明：
  1.原告之訴駁回。
  2.受不利益判決，願供擔保請准宣告免為假執行。
三、經查：
  (一)被告就其所屬營區之清潔工程係採對外招標之方式；原告先
    後於91年底、94年底、95年底參與被告92、95、96年度有關
    系爭採購案之投標，均得標，而先後與被告簽訂上開年度之
    系爭契約，得標金額各為348 萬元、856 萬5,900 元及915
    萬元。
  (二)被告各年度招標清潔之營區分別為︰92年度「磐安營區」，
    95、96年度均包含「磐安營區」、「安訓營區」、「安泰營
    區」及「安康營區」4 個營區。原告已先後完成上開各年度
    系爭契約所約定之清潔範圍，被告亦已給付上開各年度約定
    之勞務報酬予原告。
    以上各項，有原告提出之92、95及96年度系爭契約及被告提
    出之95、96年度系爭採購案招標資料可稽，且為兩造所不爭
    執，堪信為真實。
四、得心證之理由：
    本件原告主張被告就系爭採購案提供之招標文件及系爭契約
    記載之清潔範圍，與實際面積不符，乃被告詐欺使伊陷於錯
    誤而與被告締約，並提供超出招標公告及系爭契約約定面積
    以外之勞務，被告應賠償其損害、返還差額之利益等情，被
    告則以前開情詞置辯。是本件所應審酌之爭點應在於：(一)被
    告是否提供不實招標公告等文件，短報清潔面積，致原告陷
    於錯誤而與之締約? 被告是否構成侵權行為？原告可否請求
    被告賠償其因詐欺而受之損害？(二)原告實際清潔範圍、即服
    勞務面積，是否逾越招標公告所載範圍，而使被告受有利益
    ？茲分述如下：
  (一)原告未能舉證證明被告確有於招標公告上為不實之記載，致
    原告陷於錯誤而與被告締約之情，原告不得主張撤銷系爭契
    約，及請求損害賠償：
  1.按因被詐欺或被脅迫而為意思表示者，表意人得撤銷其意思
    表示。但詐欺係由第三人所為者，以相對人明知其事實或可
    得而知者為限，始得撤銷之，民法第92條第1項定有明文。
    又當事人主張有利於己之事實者，就其事實有舉證之責任，
    民事訴訟法第277 條定有明文。且民事訴訟如係由原告主張
    權利者，應先由原告負舉證之責，若原告先不能舉證，以證
    實自己主張之事實為真實，則被告就其抗辯事實即令不能舉
    證，或其所舉證據尚有疵累，亦應駁回原告之請求；被詐欺
    而為意思表示者，依民法第92條第1 項之規定，表意人固得
    撤銷其意思表示，惟主張被詐欺而為表示之當事人，應就此
    項事實負舉證之責任（最高法院17年上字第917 號判例、44
    年台上字第75號判例參照) 。
  2.本件原告主張被告明知營區面積範圍較大，卻於招標公告記
    載較少之面積，致其陷於錯誤而以較低之價格得標等情，為
    被告所否認，原告自應就其所主張此利己事實負舉證之責。
    經查：上開年度之系爭契約中，僅92年度於投標清單中有註
    記系爭採購案約為9,000 坪（參見卷一第19頁) ，95及96年
    度之系爭契約則僅有項目表勞務項目說明表或採購項目表下
    之備考欄中有註記單項建物或辦公處室之面積坪數，項目表
    中尚有單位、工作區域等其他欄位。復依95年度營區清潔勞
    務採購案標單價分析表( 參見卷一第35頁背面) ，亦以人力
    薪資為主要支出項目，其餘尚有外牆採光罩清洗、環境消毒
    、垃圾車清運等個別之清潔項目等情，可見系爭採購案並非
    以各營區之面積坪數為計算投標金額之唯一考量。況且，原
    告本身於92年度參與投標時所提供之報價單( 參見卷一第20
    頁) ，即表明係以勞務清潔所需之人力、相關材料及管理等
    支出計算投標金額，益證被告所稱招標公告上營區各建物之
    面積坪數並非主要之計價標準乙情，應非不實。又關於被告
    辦理系爭採購案招標之一般程序，承辦磐安營區及安訓營區
    系爭採購案之被告行政人員甲○○證述：系爭契約之清潔範
    圍及勞務項目說明表為伊所經手，但非伊所製作，而係每個
    營區之承辦人依據營區實際需求，提供數據予伊，包括預算
    、坪數、人力及施作項目，由伊彙整後再上簽給權責長官核
    定，經彙整後、核定前則可能因長官更改清潔範圍及項目而
    有所變動，伊須再彙整1 次，但一經核定就不會再變更，嗣
    則移由採購組辦理後續招標事宜等情( 參見卷一第162 、16
    3 頁) 。是被告招標之清潔範圍非最初即統一決定，而是由
    各營區各自呈報需求後加以統計而成，且各該營區每個年度
    清潔之範圍本可能隨時調整，其變動可能來自各個營區所呈
    報之清潔內容（包含面積) 或程度等有所異動，或全部資料
    彙整至主辦主管時，由主管予以調整。復考以95年度系爭契
    約中電訊科技中心營區清潔外包採購項目表、96年度系爭契
    約之電訊科技中心（安康營區）清潔外包採購項目表及安康
    營區清潔範圍及勞務項目說明表等之備考欄（參見卷一第42
    頁、第85頁及第90頁) 皆有註記「如遇重要活動，視情況需
    要調整清潔工作區域」等文字，可見投標者亦得預期工作區
    域、範圍或有調整之可能。綜上所述，尚難以被告各年度招
    標公告之面積有所變更、或與營區之實際面積有異，即認被
    告於招標時主觀上有致使原告即承包商少估勞務對價之詐欺
    故意，亦不足認定被告確有故意短報面積以不實招標文件行
    使詐術之行為，自與詐欺侵權行為之要件不符。除此，原告
    又未能舉出確切之證據以明，其主張受詐欺而為締約之意思
    表示云云，即不足憑認為真正，其主張撤銷意思表示，亦屬
    無據。準此，原告本於民法第113 條、第184 條規定請求損
    害賠償，自乏所據。
  (二)原告亦未能舉證證明其實際清潔、提供勞務範圍，確已逾越
    系爭契約約定之範圍，自無從認定其受有損害及使被告受有
    利益，原告為返還差額之請求，亦非有據：
  1.按無法律上之原因而受利益，致他人受損害者，應返還其利
    益。雖有法律上之原因，而其後已不存在者，亦同，民法第
    179 條定有明文。次按主張不當得利請求權之原告，既因自
    己行為致原由其掌控之財產發生主體變動，則本於無法律上
    之原因而生財產變動消極事實舉證困難之危險，當歸諸原告
    ，方得謂平。該原告即應就不當得利請求權之成立要件負其
    舉證責任，亦即原告必須證明其與被告間有給付之關係存在
    ，及被告因其給付而受利益致其受損害，並就被告之受益為
    無法律上之原因，舉證證明該給付欠缺給付之目的，始能獲
    得勝訴之判決( 最高法院98年度台上字第1219號判決意旨參
    照) 。
  2.本件原告主張其清潔招標公告上所載以外之範圍而使被告受
    有利益云云，亦為被告所否認。經查：被告於系爭採購案公
    告或系爭契約上所載者，乃施作勞務之範圍，與實際營區中
    各建物之面積坪數未必相同，且各年度本會基於各營區需求
    而作調整，已如前述。參酌經原告指派前往營區服勞務之清
    潔人員乙○○證述：「(92 、95年施作地方有變動，是加作
    或少作?)加作或少作並不清楚，但工作地方就其所知是不同
    的，95年有作東營區停車場、內外環車道、龍園，與92年合
    約不一樣。」等語。( 見本院卷一第169 頁) 及證人甲○○
    證稱：「今日提出坪數表、平面圖，…，坪數表其中95年、
    96年欄是指契約書上面的面積…，我是依照平面圖來計算面
    積，我自己計算比對後，大部分廳室沒有問題，比較有問題
    是內外環營區的部分。整個增減的結果，原告並沒有多做。
    有時候我們的說明表，計算坪數是整棟一起算，但實際上要
    他們施作的地方比較少…」等情，仍難認原告確有清潔系爭
    契約約定範圍以外之部分。況一般而言，承攬工作之範圍本
    係以定作人招標文件上所載之內容或工作範圍標的為準，承
    攬人以完成約定之工作為常態事實。而就原告已依上述各年
    度系爭契約約定範圍清潔完畢乙情，兩造並無爭執，然就原
    告主張其實際清潔勞務逾越系爭契約約定範圍之變態事實，
    並未能舉出確切之證據以明，即難認其主張為真，自不足認
    定被告確實受有系爭契約約定以外之勞務利益。況原告主張
    撤銷受詐欺締約意思表示乙節，亦非有據，業如上述，原告
    主張被告無法律上原因受有利益云云，亦乏所據。
五、從而，原告本於不當得利、侵權行為等法律關係，請求被告
    給付375 萬8,138 元，及自97年8 月1 日起至清償日止，按
    年息百分之5 計算之利息，為無理由，應予駁回。
六、原告之訴既經駁回，其假執行之聲請，亦失所附麗，應併予
    駁回。
七、本件事證已臻明確，兩造其餘主張、陳述及所提證據，經審
    酌與本院前揭判斷不生影響，毋庸再予一一論述，併此敘明
    。
八、據上論結，本件原告之訴為無理由，依民事訴訟法第78條，
    判決如主文。
中    華    民    國    99    年    6     月    25    日
                  民事第三庭  法  官  施月燿
以上正本證明與原本無異。
如對本判決上訴，應於判決送達後20日內向本院提出上訴狀。
中    華    民    國    99    年    7     月    5     日
                              書記官  吳昀蔚

司法院資訊處製作；財團法人民間司法改革基金會備份。
